臺灣臺南地方法院民事判決
110年度訴字第1626號
原      告  世芳五金企業社即宋敏鈴


訴訟代理人  王朝揚律師
被      告  仙宗興業股份有限公司


法定代理人  王俊雄  
上列當事人間請求確認支票債權不存在等事件，經本院於民國11
0年12月9日言詞辯論終結，判決如下：
    主  文
確認被告持有原告所簽發如附表所示支票之票據債權不存在。
被告應將如附表所示之支票返還予原告。  
原告其餘之訴及假執行之聲請均駁回。
訴訟費用新臺幣12,484元由被告負擔。
　　事實及理由
一、本件被告經合法通知，未於言詞辯論期日到場，核無民事訴
    訟法第386條所列各款情形，爰依原告之聲請，由其一造辯
    論而為判決。
二、按確認法律關係之訴，非原告有即受確認判決之法律上利益
    者，不得提起之，民事訴訟法第247條第1項前段定有明文。
    所謂即受確認判決之法律上利益，係指因法律關係之存否不
    明確，致原告在私法上之地位有受侵害之危險，此項危險得
    以對於被告之確認判決除去之而言（最高法院109年度台上
    字第1779號判決意旨參照）。本件原告主張被告持有其所簽
    發如附表所示之支票1紙（下稱系爭支票），惟系爭支票之
    票據債權原因關業已消滅，被告迄今未返還系爭支票，致原
    告在私法上地位有不安之狀態存在，而此不安之狀態，原告
    得以確認判決將之除去，揆諸前開說明，應認原告提起本件
    確認之訴，有即受確認判決之法律上利益，合先敘明。
三、原告起訴主張：原告於民國110年7月22日向被告訂購鍍鋅線
    材乙批(下稱系爭鍍鋅線材)，被告電傳報價單予原告，經原
    告於同年月26日在報價單上簽章確認後回傳，依被告要求簽
    發系爭支票交付被告以支付貨款。雙方約定原告自110年8月
    起得自行前往被告處取貨，嗣原告依約自110年8月1日起多
    次前往被告處欲載運系爭鍍鋅線材，被告以缺貨、缺料或趕
    工不及等藉口拒絕交貨，原告寄發存證信函限期催告被告履
    行，被告仍未全未交貨。原告於110年10月間前往被告處，
    發現大門深鎖，門口貼有台電公司停電通知單，其上記載被
    告於110年9月間欠繳電費，自110年10月起停止供電等語，
    顯見被告惡意倒閉。爰以本件起訴狀繕本之送達作為解除兩
    造間買賣契約之意思表示，並依民法第259條第1項規定提起
    本件訴訟等語。並聲明：㈠確認被告持有原告所簽發系爭支
    票之票據債權不存在；㈡被告應將系爭支票返還原告，如不
    能返還前開支票時，應給付原告新臺幣（下同）116萬元；㈢
    上開聲明第二項，原告願供擔保，請准宣告假執行。 
四、被告經合法通知，未於言詞辯論期日到場，亦未提出書狀作
    何聲明或陳述。
五、本院判斷之理由：
　㈠原告主張系爭支票之原因關係為原告向被告訂購系爭鍍鋅線
    材，原告簽發系爭支票交付予被告以支付貨款之事實，業據
    其提出與其所述相符之報價單及系爭支票存根為證（本院補
    字卷第25-27頁），被告未於言詞辯論期日到場爭執，亦未
    提出任何書狀或證據以供本院審酌，本院綜合上開事證，依
    調查證據之結果，堪信原告之主張為真實可信。
　㈡按票據行為，為不要因行為，執票人不負證明關於取得票據
    原因之責任。票據債務人如主張其與執票人間並無為票據行
    為之原因關係存在，自應由該債務人就票據原因關係不存在
    之事實，負舉證之責任(最高法院109年度台簡抗字第279號
    裁定意旨參照)。又給付有確定期限者，債務人自期限屆滿
    時起，負遲延責任。給付無確定期限者，債務人於債權人得
    請求給付時，經其催告而未為給付，自受催告時起，負遲延
    責任。其經債權人起訴而送達訴狀，或依督促程序送達支付
    命令，或為其他相類之行為者，與催告有同一之效力。前項
    催告定有期限者，債務人自期限屆滿時起負遲延責任。契約
    當事人之一方遲延給付者，他方當事人得定相當期限催告其
    履行，如於期限內不履行時，得解除其契約。民法第229條
    、第254條分別定有明文。原告主張兩造約定自110年8月起
    ，原告即得前往被告處取貨，惟被告多次藉詞拒絕交貨等情
    ，被告未於言詞辯論期日到場爭執，亦未提出任何書狀或證
    據以供本院審酌，足見被告給付遲延之事實，堪可認定。原
    告主張依民法第254條規定解除兩造間買賣契約，並以起訴
    狀繕本之送達作為解除契約之意思表示（本院補字卷第19頁
    ），經被告收受起訴狀繕本（本院卷第27頁），堪認兩造間
    之系爭鍍鋅線材買賣契約業已合法解除。　
　㈢次按票據固為無因證券，票據債務人不得以自己與發票人或
    執票人之前手間所存在之抗辯事由，對抗執票人，然發票人
    非不得以自己與執票人間所存之抗辯事由對抗執票人，觀諸
    票據法第13條本文之反面解釋自明。系爭支票為原告所簽發
    ，交予被告收執，兩造為直接前後手，依上說明，原告自得
    對被告提出原因關係抗辯。原告簽發系爭支票之目的，本為
    履行買賣價金義務，惟兩造間買賣契約經原告合法解除而失
    其效力，詳如前述，是以，被告持有系爭支票之原因關係已
    不存在，自不得持有系爭支票對原告主張票據權利。從而，
    原告請求確認被告就系爭支票之票據債權不存在，即屬可採
    。
　㈣再按契約解除時，當事人雙方負回復原狀之義務，除法律另
    有規定或契約另有訂定外，由他方所受領之給付物，應返還
    之，民法第259條第1款定有明文。兩造間買賣契約既已合法
    解除，原告即不負有給付買賣價金之義務，被告不得持系爭
    支票對原告主張票據權利，原告依上開規定，請求被告返還
    系爭支票，應屬有據。
　㈤又按原告之權利保護要件是否具備，應以事實審最後言詞辯
    論終結時之狀態定之(最高法院84年度台上字第1590號判決
    意旨參照)。被告固不得對原告主張系爭支票之票據權利，
    且應將系爭支票返還予原告，惟系爭支票迄今尚未提示兌現
    ，業據原告陳明在卷(見本院卷第52頁)，是被告於本件言詞
    辯論終結前，並未受領系爭支票票款，應可認定。原告主張
    被告如不能返還系爭支票時，應給付原告票款116萬元，即
    無理由，不能准許。
六、綜上所述，兩造間系爭鍍鋅線材買賣契約，因被告給付遲延
    ，經原告合法解除契約，從而，原告請求確認被告持有系爭
    支票之票據債權不存在，及依民法第259條第1款規定，請求
    被告返還系爭支票，為有理由，應予准許。逾此範圍之請求
    ，則無理由，應予駁回。
七、又按法院為終局判決時，應依職權為訴訟費用之裁判；各當
    事人一部勝訴、一部敗訴者，其訴訟費用，由法院酌量情形
    ，命兩造以比例分擔或命一造負擔，或命兩造各自負擔其支
    出之訴訟費用，民事訴訟法第87條第1項、第79條分別定有
    明文。經核本件訴訟費用額確定為12,484元（即第一審裁判
    費），本院審酌本件原告雖一部勝訴、一部敗訴，然原告請
    求確認系爭支票債權不存在部分勝訴，原告繳納之裁判費係
    依據系爭支票之債權數額而為核定，是本件訴訟費用全數由
    被告負擔，較為適當，爰判決如主文第4項所示。
八、末按得為宣告假執行之判決，以適於執行者為限，本判決主
    文第二項命被告返還系爭支票，屬命被告為一定意思表示之
    請求，性質上不適於假執行，原告聲明願供擔保，請准宣告
    假執行，尚不能准許，應予駁回。
九、據上論結，原告之訴為一部有理由，一部無理由，判決如主
    文。
中　　華　　民　　國　　110 　年　　12　　月　　23　　日
                  民事第一庭    法  官  張桂美
以上正本係照原本作成。
如不服本判決，應於送達後20日內，向本院提出上訴狀並表明上
訴理由（須附繕本）。如委任律師提起上訴者，應一併繳納上訴
審裁判費。 
中　　華　　民　　國　　110 　年　　12　　月　　24　　日
                                書記官  林彥丞
附表      發票人  受款人  付款人 發票日 票面金額 票據號碼 世芳五金企業社即宋敏鈴 仙宗興業股份有限公司 新光銀行臺南分行 110年10月31日 1,160,000元 TA0000000